【裁判字號】    95,交上易,171
【裁判日期】    951031
【裁判案由】    過失傷害
【裁判全文】
臺灣高等法院刑事判決               95年度交上易字第171號
上  訴  人  台灣板橋地方法院檢察署檢察官
被      告  乙○○
選任辯護人  林耀立律師
上列上訴人因被告過失傷害案件，不服臺灣板橋地方法院95年度
交易字第31號，中華民國95年5月18日第一審判決（ 起訴案號：
臺灣板橋地方法院檢察署94年度偵字第20783號 ），提起上訴，
本院判決如下：
    主  文
原判決撤銷。
乙○○因過失傷害人致重傷，處有期徒刑肆月，如易科罰金，以
銀元參佰元折算壹日。
    事  實
一、乙○○於民國93年11月3日下午5時許，駕駛車號ＨＣ－8020
    號自小客車，沿桃園縣龜山鄉○○村○○○道路往文化一路
    方向行駛，嗣於同日下午 5時10分許，行至該產業道路與桃
    園縣龜山鄉○○○路交岔路口（位在龜山鄉○○○路230 之
    6號旁 ），欲右轉彎進入文化一路行駛時，明知車輛行至無
    號誌而無交通警察指揮之交岔路口，支線道車應暫停讓幹線
    道車先行。未劃分幹、支線或同為幹線道或支線道者，轉彎
    車應暫停讓直行車先行，依其情形，原應注意汽車行經無號
    誌之交岔路口時，轉彎車應暫停讓直行車先行，而依當時情
    形又無不能注意之情事，竟疏於注意及此，未減速慢行及禮
    讓直行車先行，而以時速40至50公里之速度自產業道路駛出
    後，未作任何停車逕右轉進入文化一路往龜山方向行駛；適
    有甲○○騎乘車號ＬＭ6－817號重型機車沿文化一路往龜山
    方向行駛至該路口，因見被告之車輛貿然駛出而煞車不及，
    甲○○因而人車倒地，受有頭部受傷並蜘蛛網膜下腔出血、
    顱內出血、左眼外傷性第三對腦神經麻痺及鼻淚管斷裂、眼
    球無法轉動及兩眼左半邊視野缺損現象，無法復原等重傷害
    。
二、案經被害人甲○○訴由桃園縣政府警察局龜山分局移送臺灣
    桃園地方法院檢察署檢察官偵查起訴。
    理  由
壹、程序事項
一、被害人甲○○於警詢時之陳述，不得作為證據
    按刑事訴訟法新制採改良式當事人進行主義，為保障被告防
    禦權及維護直接審理與言詞審理原則，刑事訴訟法第159 條
    第1項規定：「 被告以外之人於審判外之言詞或書面陳述，
    除法律有規定者外，不得作為證據。」酌採英美法之傳聞法
    則。復於第159條之 1至第159條之5 增設例外規定，以應實
    務需要，俾符實體真實發現之訴訟目的。是以被害人甲○○
    於94年 6月10日之警詢筆錄，係被告乙○○以外之人於審判
    外之書面陳述，依上開規定，自不得作為證據。
二、被害人甲○○於偵查中之陳述，不得作為證據
    按「被害人乃被告以外之人，本質上屬於證人，其陳述被害
    經過，亦應依人證之法定偵查、審判程序具結，方得作為證
    據。」最高法院93年台上字第6578號著有判例，最高法院95
    年度台上字第5335號判決採同一見解。經查：檢察官於94年
    12月13日、27日偵查時，對被害人甲○○調查，並未於訊問
    前或訊問後命其具結，又未說明不得令其具結之原因，足徵
    該被害人並未依人證之法定偵查程序具結至明，揆諸前揭判
    例意旨，被害人於偵查中向檢察官所為未改以證人身分具結
    後之陳述，自不得作為證據。
三、刑事訴訟法第159條之 4第2款所稱從事業務之人於業務上或
    通常業務過程所須製作之紀錄文書、證明文書，因係於通常
    業務過程不間斷、有規律而準確之記載，且大部分紀錄係完
    成於業務終了前後，無預見日後可能會被提供作為證據之偽
    造動機，其虛偽之可能性小，除非該等紀錄文書或證明文書
    有顯然不可信之情況，否則有承認其為證據之必要。醫院診
    斷證明書係病患就診或就醫，醫師就其診斷治療病患結果，
    所出具之證明書。醫師法第17條規定，醫師如無法令規定之
    理由，不得拒絕診斷書之交付。醫師係從事醫療業務之人，
    病患如純為查明病因並以接受治療為目的，而到醫療院所就
    醫診治，醫師於例行性之診療過程中，對該病患所為醫療行
    為，於業務上出具之診斷書，屬於醫療業務上或通常醫療業
    務過程所製作之證明文書，自該當於上開條款所指之證明文
    書。最高法院95年度台上字第5026號判決採同一見解。經查
    ：長庚紀念醫院所出具被害人甲○○受「頭部受傷併蜘蛛網
    膜下腔出血、顱內出血、左眼外傷性第三對腦神經麻痺及鼻
    淚管斷裂，眼球無法轉動及兩眼左半邊視野缺損現象，無法
    復原等重傷害之診斷證明書，即「長庚紀念醫院93年11月12
    日、94年4月1日、4月30日、8月1日、8月25日出具之診斷證
    明書」（附於發查字第1501號偵查卷第4頁、5頁、交重附民
    字第12號卷第7頁、9頁），係長庚紀念醫院醫師於例行性之
    診療過程中，對該病患所為醫療行為，於業務上出具之診斷
    書，屬於醫療業務上或通常醫療業務過程所製作之證明文書
    ，自該當於上開條款所指之證明文書，自得作為證據。
貳、實體事項
一、訊據被告乙○○矢口否認有何過失傷害之犯行，辯稱：當時
    係下班時間車輛很多，伊有先在路口暫停才右轉出來，而右
    轉時伊有看到外側車道有二台機車，距離伊約四、五十公尺
    遠，伊判斷伊轉彎之距離夠了才右轉，伊已經右轉完成往前
    行駛，告訴人才在伊後面跌倒，伊並無過失云云，惟查：
  (一)、上開事實，業經證人即告訴人甲○○於本院審理結證綦詳
      （本院卷第70頁），且有道路交通事故現場圖、現場及車
      損照片九幀附卷可稽。而被害人甲○○受有「頭部受傷併
      蜘蛛網膜下腔出血、顱內出血、左眼外傷性第三對腦神經
      麻痺及鼻淚管斷裂，眼球無法轉動及兩眼左半邊視野缺損
      現象，無法復原等重傷害之事實，有長庚紀念醫院93年11
      月12日、94年4月1日、4月30日、8月1日、8月25日出具之
      診斷證明書在卷（附於發查字第1501號偵查卷第4頁、5頁
      、交重附民字第12號卷第7頁、9頁）可稽。被告行為後，
      刑法第10條第4項第1款之規定：「毀敗一目或二目之視能
      。」於94年1月7日修正通過時修正為「毀敗或嚴重減損一
      目或二目之視能。」無論依修正前或修正後刑法第10條第
      4項第1款之規定，被告均應成立過失致重傷（「毀敗一目
      之視能」）罪，經依新舊比較結果，修正後刑法第10條第
      4項第2款之規定，並非較有利於行為人，依刑法第2條第1
      項前段之規定，自應適用修正前刑法第10條第4項第1款之
      規定。
  (二)、證人即目擊證人丙○○在原審審理時詰證稱：「我當時是
      以時速六、七十公里之速度，騎車跟在甲○○後面，我是
      看到被告的車子從巷子轉出來後，甲○○緊急煞車後就滑
      倒，甲○○跌倒的位置距離我約五輛汽車車身遠，而甲○○之時速應該跟我差不多，都是時速六、七十公里，他們
      二人並沒有發生碰撞，我發現被告的車子從巷子轉出來時
      ，『沒有先停下來，就直接右轉』，被告車速是多少，伊
      無法判斷，他轉出來的弧度蠻大的，被告右轉出來直行後
      ，速度並沒有很快，我追了一、二百公尺就追到了」等語
      （原審卷第51頁至55頁），更於本院結證稱：「告訴人的
      車子沒有與被告的車子碰到，是告訴人的車子自己跌倒，
      因為我跟在她的後面，所以看得很清楚。本件是因為被告
      車子先出來，告訴人緊急剎車就跌倒，告訴人的車子就停
      在中央，我就去追被告，攔下被告車子，告訴他說，你害
      人跌倒，你不知道嗎？因為這次我若在前面就是我跌倒，
      因為被告從產業道路出來都沒有停就右轉，所以我會說他
      害人跌倒。」等語（本院卷第70頁），目擊證人丙○○與
      被告乙○○、告訴人甲○○並無認識或任何利害關係，其
      所證內容，較為客觀，並無偏頗之虞堪以採信。依證人丙○○之證言「被告車子從巷子轉出來時，『沒有先停下來
      ，就直接右轉』」，足徵被告乙○○轉彎車於行經路口時
      ，確實沒有先行停車讓直行車先行至明，被告辯稱：伊有
      在路口暫停，查看左側有無來車後才右轉出來云云，顯非
      事實，自不足採。
  (三)、按「車輛行至無號誌或號誌故障而無交通警察指揮之交岔
      路口，支線道車應暫停讓幹線道車先行。未劃分幹、支線
      或同為幹線道或支線道者，轉彎車應暫停讓直行車先行。
      」道路交通安全規則第102條第2款定有明文。被告乙○○
      為駕駛人，理應注意及此，且依卷附道路交通事故現場圖
      （附於他字第4301號偵查卷第16頁）所示，事發地點係龜
      山鄉○○○路230號之6旁邊之產業道路口，並無任何足令
      其不能注意之情事，竟疏未注意先行停車察看，猶貿然自
      該產業道路右轉上開文化一路，告訴人甲○○突受驚嚇致
      所騎乘之機車跌倒，則該結果之發生，顯係被告可得避免
      或防止，其就本件交通事故之發生自有過失。而其上開過
      失行為致生告訴人傷害之結果，被告之過失行為與告訴人
      之傷害間，自有相當因果關係。
  (四)、本件事證明確，被告乙○○犯行洵堪認定，應依法論科。
三、核被告乙○○所為，係犯刑法第284條第1項後段之過失致重
    傷罪。檢察官起訴意旨認為被告應犯刑法第284條第1項前段
    之罪，尚有未合，惟因過失傷害罪與過失致重傷罪為同一法
    條，故不生變更起訴法條之問題。條按刑法第284條第1項後
    段過失致重傷罪，其法定刑有關罰金部分規定「 500元以下
    罰金」，係以「銀元」為計算單位。行政院會銜司法院依72
    年 6月24日公布之勘亂時期罰金罰鍰提高標準條例之規定，
    於72年7月27日發布「有關刑法定有罰金各條，提高為10 倍
    」，並自同年8月1日施行。是以上開條文「 500元以下罰金
    」之規定乃提高為10倍，即「科5000元以下罰金」，再依銀
    元與新台幣之折算比率為一比三，改依「新台幣」為計算單
    位，上開條文罰金刑部分即相當提高「三十倍」成為「新台
    幣15000元以下罰金」。依民國95年6月14日修正通過之刑法
    施行法第1條之1第1項規定：「中華民國94年 1月7日刑法修
    正施行後，刑法分則編所定罰金之貨幣單位為新台幣。」；
    第2項規定：「94年 1月7日刑法修正時，刑法分則編未修正
    之條文定有罰金者，自94年1月7日刑法修正施行後，就其所
    定之數額提高為30倍。但72年 6月26日至94年1月7日新增或
    修正之條文，就其所定數額提高為3倍。」查刑法第284條第
    1項後段之過失致重傷罪，有關得科罰金刑部分，於72年6月
    26日至94年1月7日間，非新增之或修正過之條文，則依刑法
    施行法第1條之 1第2項前段之規定，應提高為30倍，即係新
    台幣3萬元以下。而依95年4月28日修正通過之罰金罰鍰提高
    標準條例，刪除第2之規定，其第1條規定：「依法律應處罰
    金罰鍰者，就其原定數額提高為 2倍至10倍。但法律已依一
    定比率規定罰金或罰鍰之數額或倍數者，依其規定。」修正
    後刑法施行法第1條之1，既就刑法所定數額有提高倍數規定
    ，自應依其規定，自民國95年7月1日起，改以新台幣計算單
    位，刑法第284條第1項後段之罰金刑部分為「 500元以下罰
    金」。新舊法有關法定罰金刑之比較結果均相同（均提高為
    30倍 ），修正後刑法施行法第1條之1第1項之規定，並無較
    有利於被告，依刑法第2條第1項前項之規定，本件被告所犯
    之刑法第284條第1項後段所定之罰金刑提高部分，自應依行
    為時法，附此敘明。
四、原審未察，逕為被告乙○○無罪之諭知，自有未合。檢察官
    依告訴人甲○○之請求而提起本件上訴，以被告乙○○應成
    立犯罪指摘原判決不當，為有理由，自應由本院將原判決予
    以撤銷改判，爰審酌被告楊春之過失程度、被告犯後未與告
    訴人達成和解及其犯罪後之態度、品行、智識程度、被害人
    甲○○受有重傷之情形等一切情狀，量處如主文所示之刑。
    又按行為後法律有變更者，適用行為時之法律。但行為後之
    法律有利於行為人者，適用最有利於行為人之法律，刑法第
    2條第1項定有明文。茲查本件被告於犯罪時之刑法第41條第
    1項前段規定：「犯最重本刑為5年以下有期徒刑以下之刑之
    罪，而受 6個月以下有期徒刑或拘役之宣告，因身體、教育
    、職業、家庭之關係或其他正當事由，執行顯有困難者，得
    以1元以上3元以下折算一日，易科罰金。」又被告行為時之
    易科罰金折算標準，修正前罰金罰鍰提高標準條例第 2條前
    段（現已刪除）規定，就其原定數額提高為100倍折算1日，
    則本件被告行為時之易科罰金折算標準，應以銀元 300元折
    算1日，經折算為新臺幣後，應以新臺幣900元折算為 1日。
    惟95年7月1日修正生效施行之刑法第41條第 1項前段則規定
    ：「犯最重本刑為五年以下有期徒刑以下之刑之罪，而受六
    個月以下有期徒刑或拘役之宣告者，得以新臺幣一千元、二
    千元或三千元折算一日，易科罰金。」比較修正前後之易科
    罰金折算標準，95年7月1日修正公布施行後之規定，並非較
    有利於被告，則應依刑法第2條第1項前段，適用修正前刑法
    第41條第1項前段規定，定其折算標準。
據上論斷，應依刑事訴訟法第369條第1項前段、第364條、第299
條第1項前段，刑法第2條第1項、修正前刑法第284條第 1項後段
、修正前刑法第41條第 1項前段，修正前罰金罰鍰提高標準條例
第1條前段、第2條判決如主文。
本案經檢察官黃東焄到庭執行職務。
中    華    民    國    95    年    10    月    31    日
                  刑事第一庭審判長法  官  蔡  長  溪
                                  法  官  陳  春  秋
                                  法  官  林  俊  益
以上正本證明與原本無異。
不得上訴。
                                  書記官  廖  月  女
中    華    民    國    95    年    10    月    31    日
附錄：本案論罪科刑法條全文
中華民國刑法第284條第1項
因過失傷害人者，處 6 月以下有期徒刑、拘役或 5 百元以下罰
金，致重傷者，處1年以下有期徒刑、拘役或5百元以下罰金。


司法院資訊處製作；財團法人民間司法改革基金會備份。
